【裁判字號】    98,簡,304
【裁判日期】    990326
【裁判案由】    全民健康保險
【裁判全文】
臺北高等行政法院判決
                                     98年度簡字第00304號
原      告  甲○○○○○○○
                              .
被      告  行政院衛生署中央健康保險局（原名：中央健康保
            險局）
代  表  人  丙○○（局長）
訴訟代理人  吳榮昌律師
上列原告當事人間全民健康保險事件（原告原向高雄高等行政法
院提起行政訴訟，經該院以中華民國中華民國98年5 月18日98年
度簡字第59號裁定移送本院審理），本院判決如下：
    主  文
原告之訴駁回。
訴訟費用由原告負擔。
    事實及理由
一、程序事項：
（一）本件係因全民健康保險所生公法上財產關係涉訟，訴訟標
      的金額未達新台幣（下同）20萬元，依行政訴訟法第229
      條第1 項第3 款規定，應適用簡易訴訟程序（行政訴訟法
      第229 條第1 項所定適用簡易程序之數額3 萬元，業經司
      法院以民國（下同）92年9 月17日院台廳行一字第23681
      號令增至20萬元，並定於93年1 月1 日實施），本院並依
      同法第233 條第1 項規定，不經言詞辯論逕行判決。
（二）本件被告（99年1 月1 日改制前為中央健康保險局）之代
      表人於訴訟進行中依序由朱澤民變更為李丞華，再變更為
      丙○○，茲由被告歷任之代表人遞序具狀向本院聲明承受
      訴訟，核無不合，應予准許。
（三）按「對於公法人之訴訟，由其公務所所在地之行政法院管
      轄。其以公法人之機關為被告時，由該機關所在地之行政
      法院管轄。」為行政訴訟法第13條第1 項所明定，本件原
      告以公法人行政院衛生署中央健康保險局（原名：中央健
      康保險局）為被告提起行政訴訟，該公法人公務所設於臺
      北市○○路○ 段140 號，本院依前揭規定自有管轄權，是
      原告聲請將本件移送高雄行政法院管轄，本院依前揭規定
      自有管轄權，是原告聲請將本件移送高雄行政法院管轄，
      核無理由，不應准許。
二、事實概要：本件原告( 醫事機構代號：0000000000，獨資)
    於96年11月26日與被告簽訂全民健康保險醫事服務機構合約
    （下稱健保合約），有效期間自96年11月14日起至98年11月
    13日止，97年1 月1 日申報送核96年12月醫療費用，經被告
    所屬南區分局抽樣送交專業審查後，乃以97年2 月5 日健保
    南費二字第0973006001號函核定蕭六壹及陳麗鬆等2 保險對
    象之醫療費用不予支付（不予支付理由代碼：101A、307A）
    ，並回推核減點數27,706點。原告不服，提出申復，經被告
    所屬南區分局以97年3 月4 日健保南費二字第0973009801號
    函，以資料不全，未附用藥前之報告，非Ｂ、Ｃ肝炎患者（
    未說明）請在GOT/GPT ＞＝2 倍才使用肝庇護劑（不予支付
    理由代碼：101A）及藥品之適應症不符主管機關核準規定（
    不予支付理由代碼：307A）為由，維持原核定。原告猶未甘
    服，申請爭議審議，經全民健康保險爭議審議委員會以97年
    8 月28日健爭審字第0970015299號審定書駁回，遂依健保合
    約法律關係提起本件給付訴訟。
三、本件原告起訴主張下列各情，並聲明求為判決：(一)被告應給
    付原告96年12月份提供醫事服務費用新台幣（下同）26,810
    元及自96年12月31日起至清償日止依年息百分之五計算之利
    息。(二)被告應給付原告精神慰撫金15萬元。
（一）本件系爭保險對象蕭六壹及陳麗鬆肝炎實際指數較高，且
      皆以為簡表申報，並沒有因多給肝藥多請任何錢，因為案
      件為固定藥費，故不宜以其中一品項藥，核扣一大堆錢，
      且藥師有包藥，不可因扣藥費也扣藥師費用。兩位病人就
      算核扣，也只宜核扣當次費用，不可放大數倍，要求補差
      額。陳麗鬆之部分，按核扣應只扣此SILYMARIN 28顆之
      費用，卻回推放大多倍，原告認為應扣實銷或扣此類藥品
      ，而非用奇怪公式回推倍數。蕭六壹之部分，原因同上
      ，且只9 顆，況藥師確實有調劑，不可因藥品核扣而否決
      掉藥師之調劑事實。簡表申報，全聯會表示簡表為尊重醫
      師自主權，故對症即不核扣，故蕭先生GPT740對症不應扣
      。
（二）本件醫療服務費用申報與支付，依合約當時（91年3 月22
      日修正）之審查辦法第8 條第1 項規定：「保險醫事服務
      機構於第5 條規定期限內申報，保險人應於收到申報文件
      之日起，做下列限期暫付; ：1 、電子資料申報者：15日
      內。2 、書面申報者：30日內。」、第10條第1 項規定：
      「保險醫事服務機構醫送核、申復、補報之醫療服務案件
      ，保險人應於受理申請文件之日起60日核定，屆期未能核
      定者，應先行全額暫付。」、第10條之l 規定：「實施總
      額預算部門之保險醫事服務機構，申報之醫療服務點其每
      點支付金額之計算，以當季結束後第3 個月月底前核定之
      當季及前末核定季別之醫療服務點數計算為原則，但得考
      量核付進度調整結算日期。」，醫療服務費用經院所申報
      後，在一般原則下於15日或30日先行暫付，並於受理申請
      文件日起60日內為核付，核付後再為一定時日為結算。又
      依審查辦法第7 條第4 款：「保險醫事服務機構當目份申
      報之醫療服務點數，經保險人審查後，其核付金額低於暫
      付金額時，保險人應於下次應撥付醫療服務費用中抵扣，
      如醫療服務費用不足抵扣者，保險人應予追償。」本件被
      告於96年11月與原告簽訂健保合約，被告應依照全民健康
      保險法、全民健康保險法施行細則、全民健康保險醫事服
      務機構特約及管理辦法、全民健康保險醫療辦法等相關法
      令及雙方間之合約約定辦理全民健保醫療業務。又本件原
      爭議27,706點，每點0.967642元，相乘得出26,810元，自
      96 年12 月31日起以利息5 % 計算，迄今98年9 月31日共
      21個月，由26,810元產生利息為2,346 元，故至今98年9
      月31 日 之本金加利息為29,156元。本件原告就醫療費用
      部分係依據：兩造間簽訂之系爭全民健康保險特約醫師服
      務機構合約、利息部分係依據：民法第203 條、第233 條
      ，而利息起算日為96年12月31日（因根據兩造間系爭合約
      第8 條第1 項，被告必須在原告申報15日內核給，故保守
      計算從96年12月31日開始請求）。
（三）此外，被告違法處分而造成原告損害（也就是核扣部分由
      非醫師審查，此部分沒有經過專業審核而言），原告本人
      為醫師，核扣部分由非醫師審查，造成原告精神深受其害
      ，故依民法第195 條第1 項部分請求，請求精神撫慰及遭
      汙蔑為不實之清白費用15萬元，其計算方式說明如下：以
      原告曾任職於署立朴子醫院之薪資約略計算（目前原告勞
      務所得之價金遠大於此，當時署立朴子醫院之薪資亦多於
      5 萬元）月薪5 萬元，每月工作25日，每日工作8 小時，
      經折算為時薪250 元，原告以夜間看完診之時間勞神於健
      保申復、爭審甚至於準備訴訟，相當於加班，依勞基法第
      24條規定，時薪應為1.33倍於基本時薪250 元，若以平均
      每月花費8 日、每日花費3 小時（此案例相較複雜）、歷
      經21個月來計算，則250 元×3 小時×1.33倍×8 日×21
      個月=167580 元，依勞基法第24條規定，加班超過2 小時
      ，第2 小時起繼續加班之薪資至少應為1.66倍於基本時薪
      ，惟原告寬大為懷，故主張15萬元。又按行政訴訟法第7
      條規定，提起行政訴訟，得於同一程序中，合併請求損害
      賠償。按「此處所謂損害賠償，限於因官署之違法處分致
      損害其權利者，始得為之；而因不法侵害身體、健康、名
      譽或自由，造成民法第一百九十五條第一項賠償精神損害
      ，則不包括在內」，此見於最高行政法院42年判字第40號
      判例，但經最高行政法院91年9 月份庭長法官聯席會議決
      議不再援用；42年判字第13號判例亦同。準此，原告提起
      本件訴訟合併請求精神賠償賞，自為法之所許。因為高雄
      瑞生醫院案業已提出刑事訴訟，且依費用2 組官員鄭宇勝
      ，對原告提出誣告告訴於台南地檢署，可見確實有非醫師
      審核之可能，因此原告此項請求於法相合，應予核准，而
      依醫師高貴道德節操和地位，要求15萬元並不為過。
四、被告則以下列各語置辯，並聲明駁回原告之訴：
（一）原告為祐民診所負責醫師，於96年11月間與被告簽訂全民
      健康保險特約醫事服務機構合約（下稱健保合約），約定
      由原告所提供全民健康保險之保險對象醫療服務，有效期
      間自96年11月14日至98年11月13日止。原告向被告申請96
      年12月份門診醫療費用，經被告南區分局以業務審查需要
      ，於97年1 月7 日以健保南費二字第0973004487號函通知
      該診所於文到7 日內檢送相關門診醫療服務點數及醫令清
      單及病歷影本供專業審查。96年12月份門診醫療費用業經
      專業審查醫師審查後，被告南區分局於97年2 月5 日以健
      保南費二字第0973006001號函，檢還醫療服務點數及醫令
      清單及病歷影本等相關附件資料，將核定結果通知原告。
      嗣因原告不服核定結果，於97年2 月19日提出申復，健保
      局南區分局另一位專業審查醫師審查後，於97年3 月4 日
      以健保南費二字第0973009801號函將核定結果通知原告並
      檢還醫療服務點數及醫令清單及病歷影本等相關資料。原
      告因對複審結果仍有異議，向全民健康保險爭議審議委員
      會提請爭議審議，業經全民健康保險爭議審議委員會審查
      後，於97年8 月28日以健爭審字第0970015299號審定書駁
      回原告申請。
（二）全民健康保險制度醫療費用審查之運作及說明：
  １、原告為辦理健保業務，與被告簽訂健保合約，依本合約第
      1 條第1 項規定，原告應遵守健保法、健保法施行細則、
      全民健康保險醫事服務機構特約及管理辦法、全民健康保
      險醫療辦法、健保醫療服務審查辦法及其他相關法令辦理
      各項醫療服務業務。依健保法第52條規定：保險人為審查
      保險醫事服務機構辦理本保險之醫療服務項目、數量及品
      質，應遴聘具有臨床或實際經驗之醫藥專家，組成醫療服
      務審查委員會；其審查辦法，由主管機關定之。依健保醫
      療服務審查辦法第15條：保險醫事服務機構申報醫療服務
      案件，經專業審查有下列情形之一者，應不予支付不當部
      分之服務，並註明不予支付內容及理由：…三、治療材料
      之使用與病情不符。…七、病歷記載不完整無法支持其診
      斷與治療內容。…九、用藥種類與病情不符或有重複。十
      、用藥份量與病情不符或有重複。…十七、其他違反相關
      法令或醫療品質不符專業認定。同法第16條：保險醫事服
      務機構申報之醫療服務案件，保險人得採抽樣方式進行專
      業審查。抽樣以隨機抽樣為原則，其抽樣及回推方式詳如
      ，隨機抽樣採等比例回推，立意抽樣則不回推。保險人得
      就保險醫事服務機構申報醫療服務案件進行分析，於回饋
      分析資料後依分析結果，增減隨機抽樣比率或免除抽樣審
      查。同法第31條: 保險醫事服務機構對醫療服務案件審查
      結果有異議時，得於保險人通知到達日起六十日內，列舉
      理由申復，保險人應於受理申復文件之日起六十日內核定
      。
  ２、健保制度因屬於社會保險之一環，而其制度設計雖亦係從
      保險之觀點出發，惟在制度上其保險事故實際上是由被保
      險人自行認定，並由於實際給付者係保險醫事服務機構，
      因而不待保險人之核定，即由保險醫事服務機構先行提供
      醫療及藥品之給付，於保險給付之過程中對被保險人處於
      無法掌控之狀態，因而保險人負擔甚高之風險與責任。職
      是之故，在健保制度設計上，其補正之道首在於透過對保
      險醫事服務機構之醫療費用審查管理，在眾多醫療費用申
      請案件採抽樣方式進行專業審查以符行政效益及降低院所
      的行政負擔。依醫療服務審查辦法第2 條保險人為審查保
      險醫事服務機構提供健保醫療服務項目、數量、適當性及
      品質，依本辦法規定辦理審查，並據以核付費用。保險人
      辦理前項醫療服務審查，應組成醫療服務審查委員會（下
      稱審查委員會），必要時得委由相關醫事機構或團體辦理
      。目前該項審查由中華民國醫師公會全國聯合會承接西醫
      基層總額支付制度專業自主事務委託契約。依醫療服務審
      查辦法第16條規定，保險人得就保險醫事服務機構申報醫
      療服務案件進行分析，於回饋分析資料後依分析結果，增
      減隨機抽樣比率或免除抽樣專業審查。前項醫療服務案件
      進行分析所採用指標－「南區分局西醫基層診所經檔案分
      析免除專業抽樣審查原則」並公佈於南區網站http://www
      .nhisb.gov.tw/供院所查詢。院所於送審、申復及爭審程
      序，經審畢程序，歸還院所病歷文件，因此醫療院所於訴
      訟期間所提之病歷倘有新增或補充資料，與當初送本局審
      查之病歷不一致，勢將影響案件最後審理結果。
（三）原告醫療費用專業審查（初審、申複及爭審）經過：
  １、原告96年12月費用為特約後第2 個月（該院所96年11月新
      特約）依南區分局西醫基層診所經檔案分析免除專業抽樣
      審查原則，診所在健保特約未滿6 個月之診所不適用免予
      抽審類別，因此，該月份醫療費用須接受專業審查，以了
      解其醫療服務項目、數量、及品質適當性，並據以核付費
      用。原告96年12月之醫療費用，經專業審查後，該月份總
      醫療費用核減率為3.43% ，核減點數27,706點，申復不予
      補付（核減理由詳專業審查意見）。
  ２、原告96年12月之醫療費用於97年2 月經專業醫師審核不予
      支付，專業醫師審查意見如下：（1 ）資料不全，未附抽
      血報告（理由代碼101A）。（2 ）藥品之適應症不符主管
      機關核準規定（理由代碼307A）。（3 ）資料不全，病歷
      上無說明此病人是否患有Ｂ或Ｃ型肝炎（理由代碼101A）
      。
  ３、原告96年12月之醫療費用於97年2 月提出申復，經專業醫
      師審查後，就個案蕭六壹及陳麗鬆仍不予補付。
 （1）該診所申復理由：
    蕭六壹：此病人表示肝炎多年也有喝酒史且極異疲累，故
      而開立肝藥供其治療，且為簡表申報三天，原則上是對証
      治療，因病人自述肝指數高，28點+30 點<75 點也被刪，
      難道醫師看其眼黃+ 極累不可開立肝藥，只信機器嗎，現
      附上驗血單證明醫生診斷正確且TG CHO皆高更須吃肝藥助
      代謝脂油。
    陳麗鬆：此病人自述有肝炎多年，且GOT45 ，GPT40 又加
      上TG316 ，CHO297，已不開降血脂藥，明顯是因肝功能差
      造成之脂質代謝差，故而肝藥之開立是必須，因明顯肝功
      能問題皆極勞累。
 （2）專業審查醫師對於申復理由審查如下：資料不全，未附
      用藥前之報告，非Ｂ、Ｃ肝炎患者（未說明）請在GOT/GP
      T ＞＝2 倍才使用肝庇護劑（理由代碼101A）。藥品之
      適應症不符主管機關核準規定（理由代碼307A）。
 （3）健保肝庇護劑藥品給付規定：
    肝硬化、肝炎患者，限下列情形之一者，得由醫師依肝功
      能和影像檢查或病理切片檢查確實診斷後，視病情需要處
      方之。(甲)HBV (+) 及HCV (+) 之病患且GOT 、GPT 值大於
       (或等於) 正常值上限1 倍以上。(乙)任何原因所引起之肝
      硬化且GOT 、GPT 值大於( 或等於) 正常值上限1 倍以上
      。(丙)HBV (-) 及HCV (-) 之病患，GOT 、GPT 值大於( 或
      等於) 正常值上限2 倍以上。
    肝庇護劑之使用，門診以口服一種為原則；使用於高血氨
      症（hyperammonemia）之肝庇護劑應檢附氨之異常報告。
      使用肝庇護劑應檢附肝功能報告，該報告有效期為三個月
      ，逾期應再複查。肝功能檢查如檢查結果正常，應停止用
      藥，在檢查未得結果前，所用藥物以一週為宜。
 （4）個案蕭六壹及陳麗鬆依健保醫療服務審查辦法第15條第7
      款保險醫事服務機構申報醫療服務案件，經專業審查有資
      料不全，未附用藥前之報告及藥品之適應症不符主管機關
      核準規定，經申復仍不予支付不當部分之服務。
  ４、原告96年12月之醫療費用申請審議並經全民健康保險爭議
      審議委員會以97年8 月28日健爭審字第0970015299號審定
      書意見仍「申請審議駁回」，不予補付。不予補付個案核
      減點數如下：病患蕭六壹之藥費為58點，回推核減藥費58
      點；陳麗鬆：核減藥費87點（回推核減44點，不回推核減
      43點）。該月共核減27,706點。該案該期間醫療費用南區
      平均每點點值為0.967642元/ 點。查本案原告之病患蕭六
      壹與陳麗鬆被核減的藥費均不含藥事服務費，該月回推核
      減8,991 點，申復及爭審皆未淮予補付。另原告該月回推
      核減8,991 點〔即（96年12月抽樣母體醫療費用合計點數
      －未參與回推醫療費用點數）×核減率＋未參與回推核減
      點數，亦即（585,139 －289 ）×1. 53%＋43＝8,991 〕
      ，而不回推核減點數18,715點加計回推核減點數8,991 點
      ，故總核減點數為27,706點，故原告請求被告應退還其回
      推放大核減原告之醫療費用及法定利息、精神損害賠償其
      主張顯無理由。
（四）被告依據兩造間簽訂之系爭醫事服務合約第1 條第1 項（
      四三、被告依據兩造間簽訂之系爭醫事服務合約第1條 第
      1 項、健保法第52條、全民健康保險醫事服務機構醫療服
      務審查辦法第2 、15、16、31條之規定，因原告96年12月
      份之費用為特約簽約後第3 個月，依被告當時所屬南區分
      局西醫基層診所經檔案分析免除專業抽樣審查原則規定，
      係不適用免予抽審類別，故該診所該月份醫療費用須接受
      專業審查，以了解其醫療服務項目、數量、品質之適當性
      ，並據以核付費用，原告96年12月之醫療費用，經2 次專
      業審查之結果，至於回推點數部分，亦係依據審查辦法第
      16條等相關規定，依法應予回推，被告依審查結果及上揭
      法令規定為，並無違誤，至於於原告請求精神慰撫金（損
      害賠償）部分尚不構成民法第195 條之構成要件；而於其
      請求之利息部分，因本件事涉審查程序，系爭醫療費用（
      本金）是否可獲給付，尚不確定，故尚無給付遲延或得請
      求遲延利息之可言，則原告就利息請求並無理由；於醫療
      費用（本金）部分，本件被告係依據雙方簽立之系爭健保
      合約、醫事審查辦法、健保法等各相關法令之規定，依法
      審查並無違誤。是原告請求退還其回推放大核減之醫療費
      用、利息及精神損害賠償，實無理由。
五、經查，本件原告（獨資）於96年11月26日與被告簽訂健保合
    約，有效期間自96年11月14日起至98年11月13日止，97年1
    月1 日申報送核96年12月醫療費用，經被告所屬南區分局抽
    樣送交專業審查後，以97年2 月5 日健保南費二字第097300
    6001號函核定蕭六壹及陳麗鬆等2 保險對象之醫療費用不予
    支付（不予支付理由代碼：101A、307A），並回推核減點數
    27,706點。原告申復，經被告所屬南區分局審查後以97年3
    月4 日健保南費二字第0973009801號函，以資料不全，未附
    用藥前之報告，非Ｂ、Ｃ肝炎患者（未說明）請在GOT/GPT
    ＞＝2 倍才使用肝庇護劑（資料不全及藥品之適應症不符主
    管機關核準規定，不予支付理由代碼：101A、307A）為由，
    維持原核定，仍不予補付等情，有健保合約、被告南區分局
    97年1 月7 日健保南費二字第0973004487號函、97年2 月5
    日健保南費二字第0973006001號函、97年3 月4 日健保南費
    二字第0973009801號函、特約醫事服務機構門診醫療服務點
    數及醫令清單、專業審查不給付原因表、被告醫療給付門診
    診療費用申復清單附高雄高等行政法院98年度簡字第00059
    號案卷、全民健康保險特約診所基本資料附本院卷可稽，洵
    堪認定。
六、按「甲（即被告）乙（即原告）方應依照健保法、健保法施
    行細則、全民健康保險醫事服務機構特約及管理辦法、全民
    健康保險醫療辦法、全民健康保險醫事服務機構醫療服務審
    查辦法、行政程序法、行政罰法、其他相關法令及本合約規
    定辦理全民健康保險醫療業務。」、「甲乙雙方關於本保險
    醫療費用之申請期限、…核付…申請案件之資料補件及申復
    …等作業，應依『全民健康保險醫事服務機構醫療服務審查
    辦法』相關規定辦理。」業經兩造於健保特約醫事機構合約
    第1 條第1 項、第10條第1 項約明。又「醫療費用支付標準
    及藥價基準，由保險人及保險醫事服務機構共同擬訂，報請
    主管機關核定。」、「保險人為審查保險醫事服務機構辦理
    本保險之醫療服務項目、數量及品質，應遴聘具有臨床或實
    際經驗之醫藥專家，組成醫療服務審查委員會；其審查辦法
    ，由主管機關定之。」、「保險醫事服務機構申報醫療服務
    案件，經專業審查有下列情形之一者，應不予支付不當部分
    之服務，並註明不予支付內容及理由。一、治療與病情診斷
    不符。…四、治療內容與保險支付標準規定不符。…七、病
    歷記載不完整無法支持其診斷與治療內容。…十七、其他違
    反相關法令或醫療品質不符專業認定」則經全民健康保險法
    第51條、第52 條 、醫療服務審查辦法第15條定有明文。
七、次按當事人主張有利於己之事實者，就其事實有舉證之責任
    ，民事訴訟法第277 條前段定有明文，依行政訴訟法第136
    條之規定，上開規定為行政訴訟程序所準用。又一般商業保
    險制度之給付程序，係於保險事故發生時，先由保險人認定
    約定之保險事故是否發生，並依個別保險契約決定是否及如
    何理賠，因而保險人在事故認定及給付決定上，縱令受到保
    險契約之限制，仍處於優勢或主導之地位。反觀健保制度因
    屬於社會保險之一環，而其制度設計雖亦係從保險之觀點出
    發，惟在制度上其保險事故實際上是由被保險人自行認定，
    並由於實際提供給付者係保險醫事服務機構，因而不待保險
    人之核定，即由保險醫事服務機構先行提供醫療及藥品之給
    付，保險人無法掌控保險給付之過程，且負擔甚高之風險與
    責任。因此在健保制度設計上，必須「透過對保險醫事服務
    機構之嚴格監督」，以強化保險人之角色功能。易言之，在
    健保制度所具有之社會保險之特質下，人數眾多、需求各異
    之被保險人既然在理論上及實務上，均難於受領保險給付時
    受到保險人之掌控，則為求健全經營，乃被轉化成保險人對
    保險醫事服務機構之掌控，即保險人透過數量較為有限的保
    險醫事服務機構的管理，以回復前開保險法律關係現實不對
    等性，並進而抑制保險給付之不法與不當的需求，從而直接
    提供健保給付之醫事服務機構，必須以嚴格之標準把守給付
    關口，就「醫療行為確有必要」、「並非無效或過度治療」
    等給付要件，醫事服務機構即應負嚴格之舉證責任。當保險
    人審查醫師之專業意見與醫事服務機構不同時，醫事服務機
    構必須要舉證證明保險人醫師之審核結果已達於「錯誤」之
    程度，才可推翻保險人之審核結果，若保險人醫師之意見僅
    屬具爭議性或見人見智，基於社會保險之特性，尚不能謂保
    險人審核錯誤。
八、本件兩造爭執被告就原告申報96年12月門診醫療費用，其中
    關於96年12月28日開立予病患蕭六壹藥品「SILIMIN CAPSUL
    ES 150MG (SILYMARIN)」9 顆、96年12月31日開立予病患陳
    麗鬆「SILIMINCAPSULES 150MG (SILYMARIN) 」28顆部分，
    被告核定不予給付，有無理由，本院判斷如下：
（一）按保險醫事服務機構申報之醫療服務案件，保險人得採抽
      樣方式進行專業審查；而專業審查由審查委員及審查醫師
      、藥師等醫事人員依相關法令規定辦理，並基於醫學原理
      、病情需要、治療緩急、醫療能力及服務行為進行之；且
      專業審查，審查醫師、藥師等醫事人員審查醫療服務案件
      ，如有醫療適當性或品質等疑義，得會同相關專長之其他
      醫師、藥師等醫事人員審查，或提審查會議審查；保險醫
      事服務機構對醫療服務案件審查結果有異議時，得於保險
      人通知到達日起60日內，列舉理由申復，保險人應於受理
      申復文件之日起60日內核定，又此申復案件不得交由原審
      查醫師、藥師等醫事人員複審，必要時得會同原審查醫師
      、藥師等醫事人員說明，分別經醫療服務審查辦法第16條
      第1 項、第18條、第31條第1 項及第3 項所明定。顯見，
      被告在辦理保險醫事服務機構申報之醫療服務案件時，其
      所為有關醫學原理、病情需要、治療緩急、醫療能力及服
      務行為等之認定，涉及專業性、經驗性之判斷，且基於司
      法、行政權分立之原則，法院原則上應承認行政機關就此
      等事項之決定有「判斷餘地」，而在「判斷餘地」範圍內
      ，法院應尊重行政機關之專業認定。
（二）又按全民健康保險藥品給付規定第3 章代謝及營養劑之3.
      3.1.明揭：「肝庇護劑：1.肝硬化、肝炎患者，限下列情
      形之一者，得由醫師依肝功能和影像檢查或病理切片檢查
      確實診斷後，視病情需要處方之。(1)HBV (+) 及HCV (+)
      之病患且GOT 、GPT 值大於( 或等於) 正常值上限1 倍以
      上。(2)任何原因所引起之肝硬化且GOT 、GPT 值大於( 或
      等於) 正常值上限1 倍以上。(3)HBV (-) 及HCV (-) 之病
      患，GOT 、GPT 值大於( 或等於) 正常值上限2 倍以上。
      2.肝庇護劑之使用，門診以口服一種為原則；使用於高血
      氨症（hyperammonemia）之肝庇護劑應檢附氨之異常報告
      。3.使用肝庇護劑應檢附肝功能報告，該報告有效期為三
      個月，逾期應再複查。4.肝功能檢查如檢查結果正常，應
      停止用藥，在檢查未得結果前，所用藥物以一週為宜。」
（三）查本件保險對象蕭六壹於96年12月28日就診時，病歷記載
      ：「主訴：EYE YELLOW GET TIRED HEPATITIS HX NOWGP
      ＞40MX TX WAS NEEDED TO AVOID HEPATITISAT TACT」，
      經原告診斷為：慢性持續性肝炎一節，有蕭六壹診療記錄
      單附高雄高等行政法院98年度簡字第00059 號案卷第8 頁
      可參，而保險對象蕭六壹自96年12月19日初診至96年12月
      28日前，至原告診所就醫3 次，於該診所並無肝炎就醫病
      史，原告未依規定檢附肝功能報告，復未究明保險對象究
      有無罹患Ｂ或Ｃ型肝炎情事予以確實診斷，即開給肝庇護
      劑藥品SILIMINCAPSULES 150MG (SILYMARIN) 」9 顆，與
      上開全民健康保險藥品給付規定不符，從而，被告以專業
      審查不予支付理由代碼101A「資料不全，未附病歷/ 報告
      …實施本項（門、急、住診療/ 手術/ 麻醉/ 處置/ 治療
      / 檢驗/ 檢查/ 藥品/ 特材）未依規定附期限內之相關病
      歷資料（檢查/ 檢驗報告…）…」、代碼307A「藥品之適
      應症…不符主管機關核准規定」為由，核刪上開醫療費用
      不予給付，核與全民健康保險法第52條、醫療服務審查辦
      法第15條規定及兩造間健保特約醫事機構合約第1 條第1
      項、第10條第1 項約定，即無不符。至於原告事後提出蕭
      六壹97年2 月15日健康檢查報告（高雄高等行政法院98年
      度簡字第00059 號案卷第9 頁），固可證明蕭六壹97年2
      月15日當時之身體健康狀況，惟無從逆推其96年12月28日
      之肝功能狀態，是原告執事後之健康檢查報告稱該診所醫
      生診斷正確云云，自無可取。
（四）又查本件保險對象陳麗鬆於96年12月31日就診時，病歷記
      載：「主訴：FOR YEARS GOT 45 WAS FOUND GPT 40 TG 3
      16 CHOL 297 DUE TO LONG TIME HIGH TG HX WAS TOLD R
      ECHECK WAS ASKED」，經原告診斷為：混合性高脂血症，
      其他之慢性肝炎一節，有陳麗鬆診療記錄單附高雄高等行
      政法院98年度簡字第00059 號案卷第14頁可參，而保險對
      象陳麗鬆自96年11月30日初診至96年12月31日前，至原告
      診所就醫5 次，於該診所並無肝炎就醫病史，而本件原告
      未依規定檢附保險對象陳麗鬆之肝功能報告，復未究明陳
      麗鬆究有無罹患Ｂ或Ｃ型肝炎情事予以確實診斷，即開給
      肝庇護劑藥品SILIMINCAPSULES 150MG (SILYMARIN) 」28
      顆，核與上開全民健康保險藥品給付規定確有不符，從而
      ，被告以專業審查不予支付理由代碼101A「資料不全，未
      附病歷/ 報告…實施本項（門、急、住診療/ 手術/ 麻醉
      / 處置/ 治療/ 檢驗/ 檢查/ 藥品/ 特材）未依規定附期
      限內之相關病歷資料（檢查/ 檢驗報告…）…」、代碼30
      7A「藥品之適應症…不符主管機關核准規定」為由，核刪
      上開醫療費用不予給付，核與全民健康保險法第52條、醫
      療服務審查辦法第15條規定及兩造間健保特約醫事機構合
      約第1 條第1 項、第10條第1 項約定，即無不符。至於陳
      麗鬆於當日上午9 時49分左右至原告診所就診後（個案刷
      卡時間表本院卷第123 頁參照），縱至展望醫事檢驗所檢
      驗肝功能，且GOT 45有較正常值（0-40）稍高之情形（
      檢驗報告附高雄高等行政法院98年度簡字第00059 號案卷
      第15頁），惟原告既不爭執伊於當日未就陳麗鬆有無罹患
      Ｂ或Ｃ型肝炎為診斷（99年2 月2 日調查證據筆錄第4 頁
      參照），而原告於處方前，復未依規定檢附保險對象陳麗
      鬆之肝功能報告，且陳麗鬆事後之檢驗報告所載GOT 數值
      亦未達GOT 正常值上限1 倍以上，原告逕予上開處，方核
      與上開藥品給付規定自有不符，其提出陳麗鬆事後之檢驗
      報告稱被告依約應給付是項醫療費用云云，自無可取。
（五）再查，本件被告就原告申報醫療服務費用，已依前揭醫療
      服務審查辦法第2 條規定遴聘具有臨床或實際經驗之醫藥
      專家組成審查委員會，由審查醫師等醫事人員依有關醫學
      原理、病情需要、治療緩急、醫療能力及服務行為等為專
      業性、經驗性之判斷，認有資料不全，未附（用藥前）報
      告及藥品之適應症不符主管機關核準規定等情形在案，審
      查者均為醫師等情，業據被告提出原核及申復審查醫師名
      單附本院卷（外置物袋）可稽，原告空言本件醫療費用之
      核扣由非醫師審查、審核醫師遴選制度公平與否不明云云
      ，要難憑採。此外，原告雖然就上開醫療服務案件有諸多
      說明及解釋，然均未能舉證證明被告所委請之審查醫師之
      審核已達錯誤之程度，且查該等判斷亦無恣意濫用及其他
      違法情事，揆諸首揭說明，本院自應予以尊重。從而，被
      告經專業審查後，認定上開醫療服務案件有資料不全，未
      附（用藥前）報告及藥品之適應症不符主管機關核準規定
      等情形，乃依全民健康保險醫事服務機構醫療服務審查辦
      法第15條規定，註明不予支付內容及理由，核覆原告應不
      予支付前揭不當部分之服務，即無不合。
（六）又全民健康保險醫事服務機構醫療服務審查辦法第第16條
      明定「（第1 項）保險醫事服務機構申報之醫療服務案件
      ，保險人得採抽樣方式進行審查。抽樣以隨機抽樣為原則
      ，其抽樣及回推方式詳如附表二，隨機抽樣採等比例回推
      ，立意抽樣則不回推。（第2 項）保險人得就保險醫事服
      務機構申報醫療服務案件進行分析，於回饋分析資料後依
      分析結果，增減隨機抽樣比率或免除抽樣審查。」，而抽
      樣及回推方式則於上開審查辦法附表二規定明確，上開規
      定並經原告於健保合約第1 、5 、10條約定信守。經查，
      本件原告於96年11月26日與被告簽訂健保合約（有效期間
      自96年11月14日起至98年11月13日止），其97年1 月1 日
      申報送核96年96年12月之費用為特約後第2 個月費用，依
      南區分局西醫基層診所經檔案分析免除專業抽樣審查原則
      ，診所在健保特約未滿6 個月之診所不適用免予抽審類別
      ，因此，該月份醫療費用須接受專業審查，以了解其醫療
      服務項目、數量、及品質適當性，並據以核付費用，揆諸
      前揭規定自無不合。從而，被告就原告96年12月之醫療費
      用中關於開立肝庇護劑藥品「SILIMINC APSULES 150MG (
       SILYMARIN) 」予病患蕭六壹9 顆、陳麗鬆28顆部分核定
      不予給付，洵屬有據。進而就病患蕭六壹之上開藥費58點
      ，依規定回推核減藥費58點、陳麗鬆之上開藥費87點，依
      規定回推核減44點，不回推核減43點，核定該月共核減27
      ,706點，業據被告說明綦詳，且有被告南區分局門診醫療
      費用核定總表、門診申復及再議及爭審核定總表附本院卷
      第125 、126 頁可參，核與全民健康保險法第52條、醫療
      服務審查辦法第15條規定及兩造間健保特約醫事機構合約
      第1 條第1 項、第10條第1 項約定，即無不合。原告就此
      主張被告就不核付之醫事服務費用回推核減，回推計算方
      式不合理云云，亦無可採。
（七）至於原告當月申報病患蕭六壹與陳麗鬆被核減藥費均不含
      藥事服務費一節，有特約醫事服務機構門診醫療服務點數
      及醫令清單核刪註記附高雄高等行政法院98年度簡字第00
      059 號案卷第6 、10頁可參，原告逕就之提出申復，並於
      本件爭執被告就藥事服務費亦核定不予給付云云，應屬誤
      會。另原告所提訴外人玄祐診所特約醫事服務機構門診醫
      療服務點數及醫令清單（附本院卷第142 、143 頁）核與
      本件無關，要難採為對原告有利之認定。
（八）另原告提出臺灣臺南地方法院檢察署刑事傳票（本院卷第
      24頁參照），核與本件系爭醫療費用給付無涉；至於97年
      1 月14日健保南醫字公文0000000000函（附本院卷第134
      頁）、中華民國基層醫療協會資料（附本院卷第135 、13
      6 頁）核均本件醫療費用審認無涉，不足執以為對原告有
      利之認定。而原告就被告專業審查核減該醫療費用，未能
      另舉其他證據，證明被告核減其申報之前開醫療費用不當
      ，或其對病患提供之醫療服務，已符合前揭醫療服務審查
      辦法所規範之項目、品質及適當性，因而，被告就原告申
      報之系爭醫療費用核減經專業審查認應不予給付之部分，
      核無違誤，
九、綜上所述，被告就原告申報96年12月份關於開立肝庇護劑藥
    品「SILIMINC APSULES 150MG (SILYMARIN)」予病患蕭六壹
    9 顆、陳麗鬆28顆部分核定不予給付，洵屬有據，原告訴請
    被告給付此部分之醫療費用及法定遲延利息，核與兩造間健
    保特約醫事機構合約約定、醫療服務審查辦法第15條等規定
    不符。又被告就系爭保險醫療費用之核定，合於兩造間健保
    合約約定及全民健康保險法暨施行細則、全民健康保險醫事
    服務機構特約及管理辦法、全民健康保險醫療辦法、全民健
    康保險醫事服務機構醫療服務審查辦法及其他相關法令辦理
    ，並無不法侵害原告權利之事，原告併於本訴請求被告給付
    其精神慰撫金15萬元，亦嫌乏據。原告訴請判決如其聲明所
    示，為無理由，應予駁回。
十、本件事證已臻明確，兩造其餘攻擊防禦方法均與本件判決結
    果不生影響，故不逐一論述，併此明。
據上論結，本件原告之訴為無理由，爰依行政訴訟法第98條第1
項前段之規定，判決如主文。
中    華    民    國    99    年     3    月   26     日
              臺北高等行政法院第五庭
                                   法  官  周玫芳
上為正本係照原本作成。
本件以訴訟事件所涉及之法律見解具有原則性者為限，始得於本
判決送達後20日內向本院提出上訴狀並表明上訴理由，如已於本
判決宣示後送達前提起上訴者，應於判決送達後20日內補具上訴
理由（均按他造人數附繕本），且經最高行政法院許可後方得上
訴。
中    華    民    國    99    年     3    月   26     日
                                   書記官  何閣梅


司法院資訊處製作；財團法人民間司法改革基金會備份。
